臺灣高等法院刑事判決　　　　　　　 93年度再更(一)字第1號
上　訴　人
即　被　告　乙○○原名沈能勇.
選任辯護人　王朝陽律師
上列上訴人因強盜案件，不服臺灣新竹地方法院86年度訴字第50
號，中華民國86年3月6日第一審判決（起訴案號：臺灣新竹地方
法院檢察署85年度偵字第6083號），提起上訴，經本院判決及最
高法院判決確定後，聲請再審，由本院為開始再審之裁定，更為
判決後，由最高法院發回更審，本院判決如下：
    主  文
原判決撤銷。
乙○○意圖為自己不法所有，攜帶兇器，以強暴至使不能抗拒，
而使他人交付其物，處有期徒刑參年捌月。
    事  實
一、乙○○（原名沈能勇，於民國90年 7月31日改名為乙○○）
    意圖為自己不法之所有，於85年 6月15日上午10時許，駕駛
    其所有車牌號碼JR–3437號灰色自用小客車（蘭吉雅車廠出
    產）至新竹縣竹北市○○里 ○鄰○○○路27號丁○○、戊○○夫婦住處，將車停放在該住處右前方後，攜帶客觀上足對
    人之生命、身體、安全構成威脅，具有危險性之兇器，長約
    1尺許之刀子1把（無從證明為槍砲彈藥刀械管制條例中公告
    查禁之刀械），侵入丁○○、戊○○夫婦住處（侵入住宅部
    分未據告訴），一進門即將毛質頭套戴上，並從腰際取出上
    揭刀子，對正在客廳用早餐之丁○○、戊○○以台語喝稱：
    把錢拿出來等語，丁○○因見乙○○手持足對人之生命、身
    體、安全構成威脅，具有危險性之刀子，致害怕而不能抗拒
    ，只好將身上僅存之現金新台幣（下同）1千2百多元交予乙○○，乙○○將之放入口袋後，猶嫌不足，又將刀子架在戊○○脖子上，致戊○○不能抗拒，強押戊○○至房間內欲找
    出存摺、印章或金錢等財物，於尚未找到存摺、印章或金錢
    等財物前，丁○○即趁機衝至住處門口大喊搶劫，戊○○見
    此亦趁機往房門外衝，乙○○見狀心慌，乃一面將頭套拉下
    置於褲袋、刀子放於腰際，以免被人查覺有異，一面與尚在
    屋內之戊○○拉扯，戊○○被推倒地後，乙○○即跑出大門
    向丁○○跪地求饒，要求丁○○不要報案，並自口袋中掏出
    現金一把丟在地上，其中除自丁○○手中強盜所得之1千2百
    百多元外，尚多出1張乙○○自己原有之1千元紙鈔，之後乙○○便跑到先前停車處，駕駛上揭車輛逃逸。因鄰居辛○○
    、友人丙○○分別記下車號之英文字母及阿拉伯數字部分，
    由辛○○以磚塊寫在地上後，再由鄰居己○○打電話向警方
    報案，而為警循線查獲，前開作案工具用之頭套及刀子則均
    未扣案。
二、案經新竹縣警察局竹北分局報請臺灣新竹地方法院檢察署檢
    察官偵查起訴。
    理  由
一、上訴人即被告乙○○否認有右揭犯行，辯稱：85年 6月15日
    當天上午8、9時許，伊駕駛所有之車號JR–3437號蘭吉雅自
    用小客車從家中出發，走中正東路到新埔鎮三聖宮求籤拜拜
    ，於三聖宮花了10幾分鐘時間，再走縱貫路旁經國路，到新
    竹市○○路○段103號友人甲○住處聊天，約九時許到甲○家
    ，10點多離開，伊並未曾到過案發現場，遑論有強盜行為云
    云（見原審卷第10頁）。
二、經查：
(一)、按新修正刑事訴訟法係於92年2月6日經總統公布施行，而同
    日公布施行之新修正刑事訴訟法施行法增訂第7條之3復規定
    ：「中華民國92年 1月14日修正通過之刑事訴訟法施行前，
    已繫屬於各級法院之案件，其以後之訴訟程序，應依修正刑
    事訴訟法終結之。但修正刑事訴訟法施行前已依法程序進行
    之訴訟程序，其效力不受影響。」因此，92年 1月14日修正
    通過之刑事訴訟法施行前，已繫屬於法院之案件，依舊訴訟
    法法定程序進行之警詢或檢訊程序，其效力不受新修正刑事
    訴訟法之影響（參照最高法院93年度台非字第93號判決、93
    年度台上字第第203號判決）。本件係於86年 1月3日起繫屬
    於第一審法院，則告訴人丁○○、戊○○、證人庚○○、辛○○、丙○○、己○○分別於警詢、檢察官偵查時之證述，
    均在新修正刑事訴訟法施行前依舊訴訟法法定程序踐行之訴
    訟程序，依上開規定，其效力不受新修正刑事訴訟法之影響
    ，合先敘明。
(二)、前開犯罪事實，業經證人即被害人丁○○、戊○○分別於警
    詢及檢訊時指述綦詳，茲分述如下：
  1.證人丁○○於警詢時證稱：「該名男子進來後才將頭套戴起
    來，右手持 1把刀子說：搶劫、把錢全部拿來，我就將身上
    所有錢財約1千多元交給歹徒，但歹徒嫌錢太少就將1千多元
    丟在地下，並將我老婆戊○○押至房間找存摺及印章，我趁
    這時跑去外面大喊搶劫，歹徒聽到後拿刀架在我老婆脖子上
    出來，之後跪下來求我不要報案，然後就開車跑掉了」等語
    （見偵卷第 6頁背面），於檢訊時證稱：「那人一進入便把
    頭套戴上，從腰際拿出1把刀出來，長約1尺許，說把錢拿出
    來，當時是說台語，丁○○拿出 1千多元交給他，他放在口
    袋內，後來又用刀子架在戊○○脖子上，要她進入房間去拿
    錢或存摺，丁○○便趁機出去門外喊搶劫，戊○○也往門外
    衝，那人才跟著出來後就跑在地求丁○○不要報警並將錢還
    給丁○○，並多拿了 1千多元大鈔出來，當時已沒有看到他
    手上的刀子，後來他便跑了。」等語（見偵卷第43頁背面）
    ，於原審訊問時證稱：「我拿給他後，他放在口袋，…我喊
    搶劫後，我對他說錢還給我，他將錢丟地上」等語（見原審
    卷第27頁背面），於本院審理時具結證稱：「（強盜進門後
    你將 1千元交給他，他是否放入口袋）他有收下，後來才丟
    在地上」等語（見本院卷第30頁）。查，被害人丁○○於警
    詢時證稱：「…1千多元交給歹徒，但歹徒嫌錢太少就將1千
    多元丟在地上…」、於檢訊時則證稱：「… 1千多元交給他
    ，他放在口袋內…」，所供固前後不一，然被害人丁○○於
    前開時地，遭搶嫌持刀強暴，心理已感恐懼，是其於案發當
    日於警詢之證述，不免因驚恐而有不完備之處，而其於本院
    審理時即已明確證述被告乙○○將 1千餘元收下，後來才丟
    在地上，參以被害人戊○○證述搶嫌將丁○○所交付之 1千
    餘元放在口袋內，又強押其入房間搜取財物等情（詳如後述
    ），以及證人丙○○於警詢時證稱：「我看見一男子站在丁○○旁，該男子把手中的錢丟在地上，丁○○又隨即將錢拾
    起後，該男子就跪在地上求丁○○」等語（見偵卷第16頁背
    面），足認被害人丁○○交付身上僅存之1千2百多元後，搶
    嫌即將之放在口袋內，嗣因被害人丁○○趁機衝至住處門口
    大喊搶劫，被告見狀心慌乃跟著跑出大門向被害人丁○○跪
    地求饒，始自口袋中掏出現金 1把丟在地上，欲還給被害人
    丁○○甚明。
  2.證人戊○○於警詢時證稱：「有1名歹徒持1把刀，至我家說
    要搶劫，我與我先生害怕，就將身上所有之新台弊 1千餘元
    給他，他說不夠，並將刀子架在我脖子，說把存摺及印章交
    出來，押我至房間內要拿，我說老人家沒有錢，這時我先生
    趁機跑出大門，高喊搶劫，該名歹徒就將我推倒，跑出大門
    ，向我先生跪求說不要報案，並將所搶得的錢還給我們，並
    多拿新台弊1千元給我們後，駕駛1部汽車逃逸。」等語（見
    偵卷第 8頁背面），於檢訊時證稱：「那人一進入便把頭套
    戴上，從腰際拿出1把刀出來，長約1尺許，說把錢拿出來，
    當時是說台語，丁○○拿出 1千多元交給他，他放在口袋內
    ，後來又用刀子架在戊○○脖子上，要她進入房間去拿錢或
    存摺，丁○○便趁機出去門外喊搶劫，戊○○也往門外衝，
    那人才跟著出來後就跑在地求丁○○不要報警並將錢還給丁○○，並多拿了 1千多元大鈔出來，當時已沒有看到他手上
    的刀子，後來他便跑了。」等語（見偵卷第43頁背面），於
    原審訊問時證稱：「搶嫌後來跪著求我先生，不要報案，由
    口袋裡拿出錢還給丁○○， 2千多元，當初拿給他1千2百多
    」等語（見原審卷第27頁背面），於本院前審訊問時證稱：
    「當時他已把面罩脫掉，但因我那時很害怕，所以沒有看清
    楚他的面貌」（見本院90年再字第 2號卷第88頁）等語。已
    明確指述被告持刀侵入渠等住處，喝令渠等交付財物，被害
    人丁○○因見被告手持客觀足對人之生命、身體、安全構成
    威脅，具有危險性之刀子，致害怕而不能抗拒，只好將身上
    僅存之現金1千2百多元交予被告，被告將之放入口袋後，猶
    嫌不足，又將刀子架在被害人戊○○脖子上，強押被害人戊○○至房間內欲找出存摺、印章或金錢，於尚未找到存摺、
    印章或金錢等財物前，被害人丁○○即趁機衝至住處門口大
    喊搶劫，被害人戊○○見此亦往房門外衝，被告見狀心慌，
    乃跟著跑出大門向被害人丁○○跪地求饒，要求被害人丁○○不要報案，並自口袋中掏出現金 1把丟在地上，其中除剛
    剛強盜所得之1千2百多元外，多出1張被告自己原有之1千元
    紙鈔，旋即駕車逃逸等情節，核被害人丁○○之指述相符。
    況被害人戊○○復於本院審理時證稱其警詢、檢訊、法院審
    理中之指述均實在等語（見本院卷第28頁），則其警詢、檢
    訊、法院審理中之證詞，可為被告犯行認定之依據。且被告
    與被害人丁○○、戊○○間素不相識，亦無仇隙，業據被告
    所自承（見偵卷第59頁背面），是被害人丁○○、戊○○實
    無共同設詞誣陷被告之理，是其等所言，堪信為真。
  3.被害人丁○○於警詢時證稱：「當時我很緊張，沒有看清楚
    及注意長相、特徵」、「我不敢確定」（見偵卷第 6頁背面
    、第 6頁背面），於檢訊時證稱：「穿白色長上衣、長褲，
    但顏色不記得了」（見偵卷第44頁），於原審訊問時證稱：
    「沒有看到歹徒面目，無法確認」（見原審卷第27頁）等語
    ；被害人戊○○於警詢時證稱：「身高及體型是一樣，但當
    時他有戴頭套，沒有看見臉，我不敢確認是不是他」等語（
    見偵卷第 9頁），於檢訊時證稱：「穿白色長上衣、長褲，
    但顏色不記得了」（見偵卷第44頁），於原審訊問時證稱：
    「他只露出 2個眼睛，到大馬路上有拿掉頭套，我看不清楚
    。」（見原審卷第27頁）等語。被害人丁○○、戊○○ 2人
    雖未能明確指認被告乙○○確係犯罪行為人，惟對於案發當
    日搶嫌之衣著則均指認明確，核與證人庚○○、辛○○、丙○○、己○○之證述相符，而證人庚○○、辛○○、丙○○
    、己○○分別於警詢及偵審中明確指認被告乙○○係案發當
    日之嫌犯（詳如後述），堪認被害人丁○○、戊○○所證述
    穿白色長上衣、長褲之搶嫌就是被告乙○○。
(二)、目擊證人庚○○、辛○○、丙○○、己○○分別於警詢及偵
    審中明確指認被告，茲分述如下：
  1.證人庚○○於警詢時證稱：「被害人戊○○大聲跟我說歹徒
    有拿刀子，叫我快走，之後見歹徒駕駛我所停放機車位置後
    銀灰色自小客車離去」、「我有看清歹徒長相，就是被告沒
    錯」等語（見偵卷第10頁背面），於檢訊時證稱：「我有看
    到那人之臉，就是被告，當天他穿白色長袖襯衫，我沒有記
    下車牌，但顏色、外型相同。」等語（見偵卷第44頁背面）
    ，於原審訊問時證稱：「我騎機車經過，聽到邱喊叫聲，看
    到歹徒拉著張，並看到歹徒拉下頭套放到口袋，歹徒與張拉
    扯，有 1人倒在地下，歹徒將刀放進口袋，歹徒開始求邱，
    後來歹徒開著車要走，有看到歹徒開前上車」、「就是庭上
    的被告」等語（見原審卷第28頁），於本院前審訊問時證稱
    ：「（有無看到歹徒）有的，他沒有帶帽子，也沒有遮住臉
    」、「（有無看清楚？距離多少）有的，距離約 3公尺」、
    「（是否看到的歹徒就是庭上的被告）是的」、「他開車離
    開我有看到，不過沒有看到他的車號」、「我確實沒有記下
    他的車號」、「因歹徒已經脫掉頭罩，可看清其面目，所以
    我在警察局指認與被告是同 1人，當時我沒有注意到車輛號
    碼，但對車輛的形狀、顏色有印象」等語（見本院90年再字
    第 2號卷第47、48頁、第87頁），於本院審理時證稱：「那
    是去警局指認車子時車顏色、外型相同」、「當時我沒有記
    車號」等語（見本院卷第37頁）。證人庚○○已明確指認被
    告乙○○確係於85年6月15日上午在新竹縣竹北市○○里○鄰
    ○○○路27號被害人丁○○、戊○○住處強盜現場之搶嫌，
    且其指證被告乙○○當時所穿衣著為白色長上衣，核與被害
    人丁○○、戊○○指述之情節相符。
  2.證人即被害人丁○○、戊○○之鄰居辛○○於警詢中證稱：
    「我聽到有人喊叫，後見歹徒正要駕車離去，我趕忙將該歹
    徒所駕之自小客車車號寫在地上後，請別人幫忙報案」、「
    歹徒係駕駛JR–3437號銀灰色車子，廠牌我不清楚」、「就
    是警方所查扣之JR–3437銀灰色車子沒錯」、「我沒看清楚
    歹徒」、「歹徒穿灰白色上衣，褲子顏色我忘記了」等語（
    見偵卷第12、13頁），於檢訊時證稱：「我們有把車號記下
    來，車號是JR–3437號，記在地上」、「沒有看到，只知他
    穿灰白色上衣，被害人丁○○即趁機衝至住處門口大喊搶劫
    ，被害人戊○○見此亦往房門外衝，被告見狀心慌乃跟著跑
    出大門向被害人丁○○跪地求饒，要求被害人丁○○不要報
    案，並自口袋中掏出現金 1把丟在地上，其中除剛剛強盜所
    得之1千2百多元」等語（見偵卷第44頁背面、45頁），於原
    審訊問時證稱：「看到歹徒跑到車號JR–3437開車走」等語
    （見原審卷第28頁背面），於本院前審審理時證稱：「我有
    看到 1個歹徒開車離去，歹徒停車的位置距離我家約50公尺
    ，但我沒有記下車號，前面的英文字母是我寫的，我是照車
    牌上字母的形象劃在地上，至於後面的數字是丙○○寫的」
    、「是己○○報警的」、「（有無看到歹徒的容貌）沒有，
    歹徒很快就開車離開現場，我只有記下英文字母」、「林祁
    木就趕快要我記下車號，我負責記英文字母，林祁木負責記
    阿拉伯數字，由我拿磚塊記在馬路的地上，己○○就問我車
    號，我告知記在地上，由他去報案」、「我與林祁木是同時
    看車號並記下車號」等語（見本院90年再字第2 號卷第48至
    51頁、第87頁背面、第89頁），於本院審理時證稱：「我看
    車號，丙○○寫在地上」、「（你看車號是看英文字母還是
    包括阿拉伯數字）包括阿拉伯數字」、「我看的，丙○○把
    它記下來」等語（見本院本審卷第33頁）。已明確指認於85
    年 6月15日上午在強盜現場，搶嫌所駕自用小客車是銀灰色
    ，車號為JR–3437號，核與證人丙○○指證（詳如後述）相
    符。又證人辛○○就記下搶嫌所駕自用小客車之車號情節，
    於本院固更迭前詞，證述係其看車號，證人丙○○寫在地上
    云云，然衡諸證人以其所見所聞，就其記憶所及而為之陳述
    ，因時間距離長遠就陳述的細節或有不同，查證人辛○○係
    28 年8月16日出生（見本院本審卷第25頁），現已滿65歲，
    而本案係於85年 6月15日發生，迄今已逾八年，則其記憶不
    免有模糊不清之處，況證人丙○○業已死亡，業據證人辛○○於本院審理時證述在卷（見本院卷第32頁），復有法務部
    戶役政連結作業系統附卷可考（見本院90年再字第 2號第40
    頁），本院自無從加以傳喚其到庭調查。參以證人辛○○於
    警詢、檢察官偵查及原審審理時之陳述，與案發時間點較為
    接近，故應以證人辛○○於警詢、檢察官偵查及原審審理時
    之陳述，較為可採。從而，本件搶嫌所駕自用小客車車號，
    係由證人辛○○負責記英文字母，證人林祁木負責記阿拉伯
    數字，復由證人辛○○拿磚塊記在馬路的地上等情，洵堪認
    定。
  3.證人即被害人丁○○、戊○○之友人丙○○於警詢時證稱：
    「我看見1
    ，丁○○又隨即將錢拾起後，該男子就跪在地上求丁○○，
    丁○○不理會一直喊搶劫，該男子即起身駕灰色汽車往我這
    方向開來掉頭，往新竹市方向離去，車掉頭我才明白看見車
    號JR–3437號」、「我還記得該車的廠牌標誌」、「警方所
    查到的男子（即被告）的確很像搶犯，我不太確定」等語（
    見偵卷第16頁背面），於檢訊時證稱：「我們有把車號記下
    來，車號是JR–3437號，記在地上」、「沒有看到，只知他
    穿灰白色上衣」等語（見偵卷第44頁背面、45頁），於原審
    訊問時證稱：「沒看到歹徒面目，因為距離太遠，但仍看清
    楚該車車號及車子外型」、「歹徒穿白色衣服不乾淨」等語
    （見原審卷第28頁背面、29頁）。已明確指認搶嫌將手中的
    錢丟在地上，跪地求饒後駕車逃逸等情，核與被害人丁○○
    、戊○○指述相符。其證述搶嫌係穿灰白色上衣、所駕駛之
    自用小客車車號為JR–3437號，亦與證人辛○○證詞相符。
    又查，證人丙○○業已死亡，業據證人辛○○於本院審理時
    供述明確，復有法務部戶役政連結作業系統附卷可考，是本
    院無從傳喚其到庭陳述，已如前述，而其於警詢、檢察官偵
    查及原審審理時之陳述，係陳述其己身所經歷之事，既無顯
    不可信之情況，且與被害人丁○○、戊○○及證人辛○○所
    述情節相符，已如前述，得為被告犯行認定之證據。
  4.證人即被害人丁○○、戊○○之鄰居己○○於警詢時證稱：
    「我聽到有爭吵的聲音，就走到光明九路上看發生何事，看
    到被害人戊○○、丁○○大喊搶劫，辛○○有記下歹徒車號
    ，並寫在地上，當時我記下JR–3437車號，就打電話報案」
    、「我不敢肯定是他（即被告），因我只看見歹徒側面，但
    歹徒所駕駛車輛JR–3437號，我肯定就是做案之車輛」等語
    （見偵卷第14頁背面），於檢訊時證稱：「因有一段距離，
    看得不太清楚，但外型很像剛剛的被告，他穿長白色襯衫」
    、「我有看到那部車的標誌是蘭吉雅的，我以前在汽車修理
    廠工作過，所以認得」等語（見偵卷第45頁），於本院前審
    訊問時證稱：「當時我在掃地，聽我堂哥辛○○說發案，我
    出去時，看到路中央有人在拉扯，接著看到有人神色慌張很
    快開車離開（車子的顏色是鐵灰色），我堂哥要我報案，但
    是我說我沒有看到車號、他說他有把車號記在地上。我是根
    據地上的車號去報案。雖然我沒有看到車號，但因為我以前
    是修車的，我知道依據車號可以知道車型、車的顏色」、「
    我報案時，車型、車號、車的顏色都有告訴派出所。警察根
    據我報案的資料找到被告的車子後，通知我去指認，我確信
    該部車子，就是案發時我所看到的車子」（見本院90年再字
    第2號卷第49至51頁）。明確指認於85年6月15日上午在強盜
    現場（即新竹縣竹北市○○里○鄰○○○路27號被害人丁○○、戊○○住處），搶嫌穿著白色衣服，核與被害人丁○○
    、戊○○、證人庚○○證述相同。且指認搶嫌所駕汽車確係
    被告乙○○所有之自用小客車。
  5.證人庚○○、辛○○、丙○○、己○○等人雖未親身見聞本
    件強盜案之發生經過，惟均目睹被告行為後逃離案發現場之
    過程。查，本件搶嫌（即被告乙○○）所駕駛自用小客車之
    車號，係辛○○、丙○○分別記下被告駕駛之自用小客車車
    號中英文字母及阿拉伯數字部分，辛○○再以磚塊將車號寫
    於地上後，由證人己○○依據地上所記之車號以行動電話向
    警方報案，證人辛○○、丙○○、己○○分別明確指證綦詳
    ，已如前述。至於被告所駕駛JR–3437號自用小客車之顏色
    ，證人庚○○、辛○○均指認為銀灰色，證人丙○○指認為
    灰色，證人己○○指認為鐵灰色，均已如前述，被害人戊○○於警詢時證稱：「他所駕駛之汽車是黃白色，如警方所查
    獲之轎車，特徵一模一樣」等語（見偵卷第 8頁背面），所
    述略有不同。經本院前審向交通部公路局新竹區監理所函查
    ，被告乙○○所有車號JR–3437號之自用小客車，廠牌蘭吉
    雅，顏色為灰色，此有交通部公路局新竹區監理所90年9 月
    11日90竹監1字第13435號函暨檢送沈車車籍查詢資料附卷為
    憑（見本院90年再字第 2號卷第63、64頁），核與證人丙○○、己○○指認搶嫌係駕駛蘭吉雅廠牌之自用小客車，以及
    證人丙○○指認顏色為灰色相符。被害人戊○○固證述搶嫌
    所駕汽車之顏色為黃白色，然被害人戊○○於前開時地，遭
    搶嫌持刀強暴，心理已感恐懼，是其於案發當日於警詢之證
    述，不免因驚恐而有模楜、不完整之處。而銀灰色、灰色、
    鐵灰色 3種顏色，均屬灰色色系，本即不易辨識，證人庚○○、辛○○指證被告所駕自用小客車之顏色為銀灰色，證人
    己○○指證為鐵灰色，尚屬合理之差異範圍。況被害人戊○○於警詢時亦明確指認搶嫌當日所駕汽車之特徵，與警方所
    查獲之轎車相同，已如前述，證人庚○○、辛○○、丙○○
    、己○○於警詢時，對於被告所有之JR–3437號自用小客車
    ，均明確指認（見偵卷第23頁），是尚不得以被害人戊○○
    、證人庚○○、辛○○、己○○就被告乙○○所駕駛之自用
    小客車顏色，指述稍有不同，而為被害人戊○○、證人庚○○、辛○○、己○○之證言不可採之依據。
  6.衡諸證人以其所見所聞，就其記憶所及而為之陳述，因時間
    距離長遠就陳述的細節或有不同，證人庚○○迭於警詢、檢
    訊、審訊中均明確指認被告，而證人辛○○、己○○、丙○○於警詢中雖未能明確指認被告，惟對於被告駕駛JR–3437
    號銀灰色蘭吉雅車逃逸之事實，則敘述相符，已如前述。至
    於被告於案發當時之衣著，被害人丁○○、戊○○及證人庚○○、己○○均指證為白色長袖，而證人辛○○於警詢、檢
    訊時證述係灰白色，證人丙○○於檢訊時證稱係灰白色，於
    原審訊問時則證述稱係白色衣服不乾淨云云，所述固略有不
    同。查，被告乙○○於案發當日為警查獲時，係穿著白色短
    袖上衣，此有新竹縣竹北分局員警所拍攝被告乙○○之照片
     2幀可憑（見偵卷第22頁），核與被害人丁○○、戊○○、
    證人庚○○、己○○所述被告係穿著白色上衣等情相符。被
    害人丁○○、戊○○、證人庚○○、己○○固指證搶嫌（即
    被告乙○○）於案發當時係穿著長袖上衣，然被害人丁○○
    、戊○○於前開時地，遭搶嫌持刀強暴，心理已感恐懼，其
    等證言難免因恐懼而有模糊之處，而被告逃逸之過程係在極
    短之時間內，且證人庚○○、己○○亦非係近距離目睹被告
    逃逸之過程，其等證言難免有不完備之處，則證人庚○○、
    己○○就被告所穿長袖上衣指證為短袖上衣，應係為合理之
    差異範圍。況證人庚○○已明確指認被告乙○○即係本案之
    搶嫌（已如前述），是尚不得以被害人丁○○、戊○○、證
    人庚○○、己○○就被告乙○○於案發當時之衣服指證為長
    袖上衣，與被告乙○○於案發當日所穿著之短袖上衣不同，
    而遽認被害人丁○○、戊○○、證人庚○○、己○○之證言
    不可採。至於灰白色與白色二顏色，自遠處觀之，本即十分
    相似而不易辨識，參以被告逃逸之過程係在極短之時間內，
    更加不易辨識，證人辛○○、丙○○就被告所穿之白色衣服
    指證為灰白色，亦屬合理之差異。是尚不得以證人辛○○、
    丙○○所證述被告之衣服顏色，或與被害人丁○○、戊○○
    以及證人己○○所證述之顏色不同，或先後不一致，而為證
    人辛○○、丙○○之證言不可採之依據。況被告與證人庚○○、辛○○、丙○○、己○○間素不相識，亦無仇隙，業據
    被告所自承（見偵卷第59頁背面），是證人庚○○、辛○○
    、丙○○、己○○等人實無共同設詞誣陷被告之理，其等所
    言，堪信為真。
(三)、有關本件強盜案發生時間，被害人丁○○於警詢時證稱：「
    早上10時許」（見偵卷第 6頁），於檢訊時證稱：「約10點
    時進入我們家」（見偵卷第43頁背面），於原審訊問時證稱
    ：「10點多」（見原審卷第29頁背面）；被害人戊○○於警
    詢時證稱：「10時許」（見偵卷第 8頁），於檢訊時證稱：
    「約10點時進入我們家」等語（見偵卷第43頁背面），於原
    審訊問時證稱：「10點多」（見原審卷第29頁背面）；證人
    庚○○於警詢時證稱：「當日早上10時許」（見偵卷第10頁
    ），於檢訊時證稱：「當天的10點許」（見偵卷第44頁），
    於原審訊問時證稱：「10點到10點10分」（見原審卷第29頁
    背面）；證人辛○○於警詢時證稱：「早上10時許」（見偵
    卷第12頁）；證人己○○亦於警詢時證稱：「當日早上10時
    許」（見偵卷第14頁）；證人丙○○於警詢時證稱：「上午
    約10時」（見偵卷第16頁）。證人丁○○、戊○○、庚○○
    、辛○○、丙○○、己○○等人之上開證詞，互核相同。而
    依新竹縣警察局竹北分局勤務指揮中心報案登記簿所載，報
    案時間為85年 6月15日上午10時18分（見本院89年聲再字第
    130號卷第16頁），則本件強盜案件應係於報案時間即10 時
    18分前發生。又證人辛○○、丙○○係分別記下被告駕駛之
    自用小客車車號中英文字母及阿拉伯數字部分，由辛○○再
    以磚塊將車號寫於地上後，再由證人己○○依據地上所記之
    車號以行動電話向警方報案，已如前述。是證人己○○並非
    係於被告乙○○離去後立即打電話向警方報案，而係經多人
    先為車號之確認後，始向警方報案。從而，尚不得以上開報
    案登記簿所載之報案時間，即為搶嫌離去之時間，而應扣除
    證人辛○○、丙○○為車號之書寫確認所花費之時間。是本
    件強盜案發生時間，應係於85年6月15日上午10時許。
(四)、被告主張其於案發當日即85年6月15日上午約9時許到甲○家
    （即新竹市○○路○段103號）聊天，10點多離開，伊並未曾
    到過案發現場（即竹北市○○里 ○鄰○○○路27號）云云（
    見原審卷第10頁），經查：
  1.被告所舉之證人甲○於警詢中證稱：「被告約10時許到我家
    」、「聊了約半小時，約10時30分離開」等語（見偵卷第17
    頁），於檢訊中證稱：「我先生在早上 9點半左右離家，被
    告約於半小時後，詳細時間我不記得，開車來我家」等語（
    偵卷第29頁背面），於原審訊問時證稱：「快10點，看華視
    光明世界時」「他坐半個小時，光明世界剛播出沒多久」等
    語（見原審卷第29頁背面）。經原審向華視函詢，「光明世
    界」節目，係85年6月15日上午9時40分起至10時10分播出，
    此有華視公司86年2月13日（86）華節行字第108號函及後附
    節目表各1紙在卷足憑（見原審卷第38、39頁），則以9點40
    分開始播出之節目距離10時許，不過短短20分鐘，將之認為
    係播出沒多久，並未悖於常理，是甲○所稱之被告到達時間
    ，乃係依其夫出門時之約略時間以及華視「光明世界」播出
    時間，自行推算而來，從而依證人甲○所述，被告前至甲○
  2.惟查，被告乙○○辯稱其係於案發當日上午約 9時許到達證
    人甲○家，已與證人甲○證述被告乙○○係於其夫在早上 9
    點半左右離家，約半小時後快10點時到達其住處，華視光明
    世界播出一、二十分鐘之時間內等情，並不一致，已屬可疑
    。又證人甲○固證稱被告於案發當日（即85年 6月15日）上
    午曾至其住處聊天，已如前述。然證人甲○所推測證之被告
    到達其住處之時間與被害人丁○○、戊○○及目擊證人庚○○指稱案發時間為當天上午約10時許（已如前述），尚非不
    相容。蓋由丁○○住處走一般人所走之路程前往甲○家（由
    新竹縣竹北市○○○路左轉縣政六路後右轉福興路，再左轉
    中華路，全長約 2.7公里），以自小客車時速約70公里之速
    度，僅須花費 6分鐘即可到達，此有原審勘驗現場筆錄在卷
    可考（見原審卷第45頁）。故依證人甲○所推述之被告到達
    其住處之約略時間，在時序上，被告非無可能於作案後駕車
    前往甲○家中。
  3.證人甲○證稱：「與被告相識一、二十年，我是經營建築機
    械，被告是經營割稻機，雙方時有往來」等語（見本院90年
    再字第 2號卷第44頁）。但查，被告與證人甲○各自有其工
    作，縱使雙方平日即有往來，被告卻於案發之同一白天上班
    時間，事先未約定即無端前往甲○住處看電視、閒聊，已屬
    可疑。而被告於本院前審亦自承：「我離開甲○家後，即被
    警察查獲，警察問我之前做了什麼事情，我告訴警察說我之
    前在甲○家，所以警察才打電話給甲○。」等語（見本院90
    年再字第 2號卷第46頁），益徵被告應係為求避嫌，始於作
    案後駕車前往證人甲○住處，是不能以此據為被告不在場之
    有利證明。
(五)、被告另辯稱證人辛○○並非全能通曉英文字母，其所為目視
    並記下之車牌上英文字母，難認係準確無誤云云。然查，證
    人辛○○於警詢時證述其教育程度為初中畢業等語（見偵卷
    第12頁），衡諸我國之初中教育，係自初中 1年級時即開始
    學習英文，及至初中畢業，最少已學習英文 3年，則對於英
    文字母應有粗略之認識，且本院前審受命法官當庭書寫「 T
    」、「Q」、「J」、「R」」「I」五個英文字母，證人辛○○尚可讀出「T」、「R」、「I」等3個字母（見本院90年再
    字第2號卷第48頁）。參以證人辛○○係28年8月16日出生，
    於案發當時（85年 6月15日）年滿56歲，為心智成熟之成年
    人，縱非全能通曉英文字母，亦應具有依其所見字形當場書
    寫於地上之能力，況證人辛○○僅負責記下上開車號之英文
    字母部分，業據證人辛○○於本院前審訊問時證述綦詳（見
    本院90年再字第 2號卷第48頁），且英文字母筆畫簡單，字
    形不易混淆，當無辨識不明確之虞。復經本院前審至案發現
    場即新竹縣竹北市○○里 ○鄰○○○路27號進行勘驗，受命
    法官當場命證人辛○○自其案發當時所站之位置，目視停在
    被告於案發時停放汽車之位置上之車號JK–6990號汽車，並
    用磚塊寫在地上，證人辛○○即當場記下上開汽車之車號無
    訛，此有本院前審勘驗筆錄在卷可考（見本院90年再字第 2
    號卷第88頁），益徵證人辛○○具有辨識英文字母之能力。
    是被告上開辯解，委不可取。本件搶嫌駕車離去時，由在現
    場之辛○○、丙○○分別記下搶嫌所駕自用小客車之車號英
    文字母及阿拉伯數字，由辛○○以磚塊寫在地上，再由己○○向警方報案，告知搶嫌所駕汽車之車號，警方依己○○所
    告知之車號查獲該車所有人係被告乙○○、車子顏色為灰色
    ，與證人辛○○、己○○、丙○○證述一致，其過程合理，
    且事實俱在。
(六)、末按所謂強暴、脅迫之手段，祇須抑壓被害人之抗拒，足以
    喪失其意思自由為已足，縱令被害人實際並無抗拒行為，仍
    於強盜罪之成立不生影響（參見最高法院91年台上字第4891
    號、92年台上字第4240號裁判意旨）。本件被告所使用，長
    約 1尺之刀子，於客觀上足以危害人之生命身體，依社會通
    常觀念係可供兇器使用之物；被告人乙○○持上開可供兇器
    用之刀子，侵入被害人丁○○、戊○○之住處，先喝令被害
    人丁○○、戊○○交付財物，被害人丁○○因見被告乙○○
    手持足對人之生命、身體、安全構成威脅，具有危險性之刀
    子，而喪失其意思自由，，交付其身上僅存之1千2百多元，
    被告乙○○再以上開刀子抵住被害人戊○○之脖子，均屬施
    強暴之行為，且被害人丁○○於原審訊問時證稱：「（被搶
    時會不會害怕？能不能反抗？）有，我傻住了沒反抗，心裡
    沒想要反抗，刀子押住張」、「我怕我太太會被傷害，我沒
    想要反抗」等語（見原審卷第28頁）；被害人戊○○於原審
    訊問時證稱：「有，很害怕，沒想要反抗」等語。參以被告
    當時年滿40歲，正值壯年，而被害人丁○○係22年10月10日
    出生、戊○○係23年 8月29日出生（均見原審卷第26頁背面
    ），於案發當時分別為62歲、61歲之老人，處於上開情形之
    下，可認已達於喪失意思自由而不能抗拒之程度。
(七)、綜上，被告乙○○之犯行，事證明確，堪予認定。
三、按被告行為時之懲治盜匪條例，係經立法程序於46年6月5日
    修正公布施行，將原第 8條及第10條之規定予以刪除，原第
    9條改為第8條，第11條改為第9條，經考上開刪除原第10 條
    「施行期間定為 1年，必要時得以命令延長」有關限時法規
    定之立法本意，係為期遏止盜風，改善治安，認該條例第 1
    條至第7條及原第9條均仍有施行之必要，因將該條例由限時
    法改為經久施行之常態性刑事特別法，並重新調整條次，形
    式上雖稱修正，實質上，已具重新全部立法之性質，故該條
    例修正前，雖有數次命令延長已逾期，仍非可認為已經失效
    ，而懲治盜匪條例係刑法之特別法，自應優先適用，是被告
    行為時應適用之法律仍為懲治盜匪條例，而非修正前之刑法
    強盜罪相關條文。本件被告行為後，懲治盜匪條例業經總統
    於91年1月30日以華總 1義字第09100015080號公布廢止；刑
    法第330條之加重強盜罪亦於被告行為後經總統另以華總1義
    字第09100015110號函修正，上開廢止、修正並均自91年2月
    1 日同時、失效生效。於裁判時，懲治盜匪條例既經廢止，
    自應回歸適用同時生效之修正後刑法，是以依裁判時法，被
    告係該當修正後刑法第330條第1項之強盜罪。經比較行為時
    法與裁判時法之刑度，修正後刑法該條項之法定刑為 7年以
    上有期徒刑，較諸懲治盜匪條例第5條第1 項法定本刑為7年
    以上有期徒刑或無期徒刑為輕，自以裁判時之修正後刑法有
    利於被告，依刑法第2條第1項前段規定，即應適用裁判時之
    法律即修正後之刑法第330條第1項之加重強盜罪，先予明
    。
四、次按刑法第321條第1項第 3款所謂之兇器，其種類並無限制
    ，凡客觀上足對人之生命、身體、安全構成威脅，具有危險
    性之器械均屬之，此有最高法院79年台上字第5253號判例可
    資參照，而本件被告乙○○所使用，長約1尺許之刀子1把，
    未經扣案，且無證據證明尚存在，故無從證明為槍砲彈藥刀
    械管制條例中公告查禁之刀械，惟於客觀上仍係得持以攻擊
    人身，對人之生命、身體安全構成威脅，具有相當危險性之
    器械，揆諸前揭判例意旨，未扣案之長約 1尺之刀子，屬刑
    法第321條第 1項第3款所稱之兇器。核被告乙○○意圖為自
    己不法之所有，攜帶客觀上足對人之生命、身體、安全構成
    威脅，具有危險性之，長約1尺許之刀子1把（無從證明為槍
    砲彈藥刀械管制條例中公告查禁之刀械），以強暴方法至使
    不能抗拒，而使他人交付其物之行為，顯與修正後之刑法第
    330條第 1項犯強盜罪而有第321條第 1項第 3款之情形相當
    ，應依修政後刑法第330條第1項之加重強盜罪論處。
五、原審對被告乙○○論罪科刑，固非無見，惟查，被告行為後
    法律既有變更，修正刑法有利於被告，自應適用91年2月1日
    生效之修正刑法處斷，原判決未及比較適用裁判時法，自有
    未合。被告乙○○上訴意旨否認強盜犯行雖無可取，然原判
    決既有可議，自屬無可維持，應予撤銷改判。被告不思正途
    劫取他人財物，嚴重危害社會治安，惟於被害人呼喊之際，
    並未繼續施暴，反將所得財物返還，並跪地求饒，惡性尚非
    深重，其犯罪之情狀，衡情不無可憫，若以法定最低度之刑
    ，猶嫌過重，為此爰依刑法第59條規定，減輕其刑。爰審酌
    被告並無前科，有台灣新竹地方法院檢察署刑案資料查註紀
    錄表在卷可查（見偵卷第25頁），到庭態度良好，及其品行
    、犯罪之手段、動機、目的、犯罪時所受之刺激等一切情狀
    ，量處如主文所示之刑，以資懲儆。
六、被告於犯強盜罪時使用之頭套1個及刀子1把，均未扣案，且
    無證據證明尚存在，為避免將來執行之困難，不諭知沒收；
    又被告強盜所得財物，於當時被害人丁○○呼喊搶劫後，被
    告即將之返還，已如前述，是無庸再為發還被害人之諭知，
    附此敘明。
據上論斷，應依刑事訴訟法第369條第1項前段、第364條、第299
條第 1項前段，刑法第 2條第 1項前段、修正後刑法第330條第1
項、第59條，判決如主文。
本案經檢察官陳宏達到庭執行職務。
中　　華　　民　　國　　94　　年　　3 　　月　　2 　　日
                  刑事第八庭審判長法  官　吳　敦
                                  法  官　張傳栗
                                  法  官　沈宜生
以上正本證明與原本無異。
如不服本判決，應於收受送達後十日內向本院提出上訴書狀，其
未敘述上訴之理由者並得於提起上訴後十日內向本院補提理由書
（均須按他造當事人之人數附繕本）。
                                   書記官　陳雅加
中　　華　　民　　國　　94　　年　　3 　　月　　3 　　日
附錄：本判決論罪科刑法條全文
刑法第330條【舊】
犯強盜罪而有第321條第1 項各款情形之一者，處5年以上12年以
下有期徒刑。
前項之未遂犯罰之。
刑法第330條【新910130】
犯強盜罪而有第321條第1 項各款情形之一者，處7年以上有期徒
刑。
前項之未遂犯罰之。
